臺灣彰化地方法院行政訴訟判決
110年度交字第62號
原      告  蕭建均  
被      告  交通部公路總局臺中區監理所

代  表  人  魏武盛  
上列當事人間交通裁決事件，原告不服被告民國110年5月10日彰
監四字第64-IAB364151號、第64-IAB368045號裁決，提起行政訴
訟，本院判決如下：
    主      文
原告之訴駁回。
訴訟費用新臺幣參佰元由原告負擔。
    事實及理由
一、本件係因不服道路交通管理處罰條例第8條之裁決而提起之
    撤銷訴訟，為行政訴訟法第237條之1所稱之交通裁決事件，
    應適用交通裁決事件訴訟程序，爰依同法第237條之7規定，
    不經言詞辯論逕行判決。
二、按所謂當事人適格，係指就具體特定訴訟，得以自己名義為
    原告或被告，因而得受本案判決者而言，訴訟權能即為行政
    訴訟當事人適格之主要判準。次按原告之訴，有下列各款情
    形之一者，行政法院應以裁定駁回之。但其情形可以補正者
    ，審判長應定期間先命補正：……十、起訴不合程式或不備其
    他要件者；撤銷訴訟及課予義務訴訟，原告於訴狀誤列被告
    機關者，準用第1項規定，行政訴訟法第107條第1項第10款
    、第2項分別定有明文。又行政訴訟法第107條第1項各款係
    屬廣義之訴的利益要件，由於各款具有公益性，應由法院依
    職權調查，如有欠缺或命補正而不能補正者，法院應以裁定
    駁回之。至於欠缺當事人適格、權益保護必要之要件，屬於
    狹義的「訴的利益」之欠缺，此等要件是否欠缺，常須審酌
    當事人之實體上法律關係始能判斷，自以判決方式為之，較
    能對當事人之訴訟程序權為周全之保障；行政訴訟法第107
    條第2項所定：「撤銷訴訟，原告於訴訟誤列被告機關者，
    準用第1項之規定。」係法律就特殊情形所作之例外規定，
    由此可知同條第1項第10款所定「不備其他要件」並非當然
    包含當事人適格、權益保護必要要件之欠缺，併此指明（最
    高行政法院90年6月份庭長法官聯席會議決議參照）。可知
    ，欠缺行政訴訟法第107條第1項各款所列廣義訴之利益要件
    ，以及原告起訴誤列被告機關之情形，固應由法院依職權調
    查，經命補正而不能補正者，法院應以裁定駁回之。如係無
    實施訴訟權能之人提起訴訟，而屬原告不適格之情形，則無
    適用或準用行政訴訟法第107條第1項規定之明文，自無庸命
    原告補正，而應以判決駁回原告之訴。
三、又「因不服中央或地方機關之行政處分而循訴願或行政訴訟
    程序謀求救濟之人，依現有之解釋判例，固包括利害關係人
    而非專以受處分人為限，所謂利害關係乃指法律上之利害關
    係而言，不包括事實上之利害關係。」、「提起撤銷訴訟者
    ，以主張其權利或法律上利益，因行政機關之違法行政處分
    而受損害為要件，此即學說上所稱原告必須具有『訴訟權能』
    ，其提起訴訟始能謂適格。在撤銷訴訟，通常行政處分之相
    對人即具有訴訟權能，固無爭議，惟行政處分相對人以外之
    第三人，必須法律上之利害關係人始得對原處分提起行政爭
    訟。所稱法律上利害關係人，係指法律上值得保護之利益，
    經濟上、情感上或事實上之利益，並不屬之。」（最高行政
    法院75年度判字第362號判決、95年度判字第1411號判決參
    照）。是因不服中央或地方機關之行政處分而循訴願或行政
    訴訟程序謀求救濟之人，包括利害關係人，固非專以受處分
    人為限，惟所謂利害關係乃指法律上之利害關係而言，不包
    括事實上之利害關係。又「法律上利害關係」之判斷，係以
    保護規範理論為界定利害關係第三人範圍之基準。如法律已
    明確規定特定人得享有權利，或對符合法定條件而可得特定
    之人，授予向行政主體或國家機關為一定作為之請求權者，
    其規範目的在於保障個人權益；如法律雖係為公共利益或一
    般國民福祉而設之規定，但就法律之整體結構、適用對象、
    所欲產生之規範效果及社會發展因素等綜合判斷，可得知亦
    有保障特定人之意旨時，即應許其依法請求救濟，此觀司法
    院釋字第469號解釋理由書自明。故若可藉由保護規範理論
    判斷其係相關聯法規範所保護權利或法律上利益之歸屬主體
    ，其權利或法律上利益因行政機關之處分而受損害，即可認
    為具有訴訟權能；反之，若非權利或法律上利益，而僅係單
    純政治、經濟、感情上等反射利益受損害，自無訴訟權能（
    臺北高等行政法院110年度交上字第247號判決意旨參照）。
四、經查:
  ㈠依道路交通管理處罰條例第87條前段規定：「受處分人不服
    第8條或第37條第6項處罰之裁決者，應以原處分機關為被告
    ，逕向管轄之地方法院行政訴訟庭提起訴訟……。」，是不服
    交通裁決而提起行政訴訟，應以受處分人為原告。而本件車
    牌號碼000-0000號自用小客車（下稱系爭車輛）係訴外人蕭
    國平（現改名為蕭國宏）所有，分別於民國110年1月26日下
    午1時許、110年1月30日上午10時47分許，在台74甲線8.02
    公里(北上)處，因「限速70公里，經測速時速90公里，超速
    20公里(經雷達測速儀器採證)」及「限速70公里，經測速時
    速91公里，超速21公里(經雷達測速儀器採證)」，為彰化縣
    警察局交通警察隊員警以系爭車輛所有人即蕭國平（現改名
    為蕭國宏）為受舉發人掣開彰縣警交字第IAB364151號、第I
    AB368045號舉發違反道路交通管理事件通知單逕行舉發，並
    經被告認有「汽車駕駛人行車速度，超過規定之最高時速20
    公里以內」及「汽車駕駛人行車速度，超過規定之最高時速
    逾20公里至40公里以內」而以蕭國平（現改名為蕭國宏）為
    受處分人，於110年5月10日以彰監四字第64-IAB364151號、
    第64-IAB368045號裁決(下合稱原處分)各裁處罰鍰新臺幣（
    下同）1,600元、1,800元，並均記違規點數1點等情，有上
    開舉發違反道路交通管理事件通知單及裁決書在卷可憑，足
    認原告並非原處分之受處分人，自不得任意主張他人所受行
    政處分違法而提起行政訴訟；縱原告為訟爭違規行為之實際
    行為人，惟因原告與蕭國平（現改名為蕭國宏）在法律上各
    自為權利義務主體，即使蕭國平（現改名為蕭國宏）受處分
    後就罰鍰部分會向實際行為人即原告求償，原告亦僅有事實
    上利害關係，難認其權利或法律上利益，有因原處分而受有
    直接損害，依前開說明，原告亦非原處分之法律上利害關係
    人。
  ㈡從而，原告既非原處分之受處分人，亦非法律上之利害關係
    人，其就本件訴訟即無實施訴訟之權能，其提起本件行政訴
    訟，核屬當事人不適格。故原告訴請撤銷原處分，為無理由
    ，應予駁回。
五、本件第一審裁判費為300元，應由敗訴之原告負擔，爰確定
    第一審訴訟費用額如主文第2項所示。
據上論結，本件原告之訴為無理由，依行政訴訟法第237條之7、
第237條之8第1項、第98條第1項前段，判決如主文。
中　　華　　民　　國　　110 　年　　11　　月　　26　　日
                  行政訴訟庭　法　官　黃麗玲
上為正本係照原本作成。
如不服本判決，應於判決送達後20日內，向本院提出上訴狀並表
明上訴理由（原判決所違背之法令及其具體內容或依訴訟資料可
認為原判決有違背法令之具體事實），其未載明上訴理由者，應
於提出上訴後20日內向本院補提理由書（上訴狀及上訴理由書均
須按他造人數附繕本，如未按期補提上訴理由書，則逕予駁回上
訴），並應繳納上訴裁判費新臺幣750元。
中　　華　　民　　國　　110 　年　　11　　月　　26　　日
                              書記官　黃當易